【裁判字號】    97,易,354
【裁判日期】    970909
【裁判案由】    竊佔
【裁判全文】
臺灣基隆地方法院刑事判決               97年度易字第354號
公  訴  人  臺灣基隆地方法院檢察署檢察官
被      告  丁○○
選任辯護人  蔡宏修  律師
上列被告因竊佔案件，經檢察官提起公訴（97年度偵字第2221號
），本院判決如下：
    主  文
丁○○意圖為自己不法之利益，而竊佔他人之不動產，處拘役
拾日，如易科罰金，以新臺幣壹仟元折算壹日。
    事  實
一、緣門牌號碼為「基隆市○○區○○路220 號1、2樓」之房屋
    1 幢（以下簡稱「系爭房屋」），本為郭祖金個人所有；嗣
    郭祖金於民國96年4 月2 日死亡，系爭房屋遂由郭祖金之配
    偶乙○○暨其子女丁○○、郭正雄、戊○○、丙○○、庚○○、己○○等7 人當然繼承，且彼等繼承人並已於97年1 月
    14日辦理繼承登記完竣。乃丁○○明知彼等繼承人尚未辦理
    遺產分割，系爭房屋仍屬彼等繼承人公同共有，倘欲排他使
    用系爭房屋或其特定範圍，仍須徵得其他共有人全體之同意
    ，猶基於為自己不法利益之意圖暨排除其他公同共有人使用
    系爭房屋之竊佔犯意，未徵得乙○○、丙○○、庚○○、己○○、戊○○等公同共有人之同意（郭正雄部分，未據告訴
    ），旋自97年2 月29日起，擅以系爭房屋經營服飾生意暨供
    己囤積貨物，藉以排除其他公同共有人就系爭房屋之使用收
    益；雖經乙○○、丙○○、庚○○、己○○、戊○○多次請
    求遷出，乃均置若罔聞，以此方式竊佔系爭房屋迄今。乙○○、丙○○、庚○○、己○○、戊○○迫於無奈，方於97年
    4 月30日訴請究辦。
二、案經乙○○、丙○○、庚○○、己○○、戊○○訴由臺灣基
    隆地方法院檢察署檢察官偵查起訴。
    理  由
一、法院組織之說明：
    查刑事訴訟法第二百八十四條之一：「除簡式審判程式、簡
    易程式及第三百七十六條第一款、第二款所列之罪之案件外
    ，第一審應行合議審判。」業於本案繫屬（97年5 月29日）
    以前經公佈施行。兼以本案起訴罪名，核與刑事訴訟法第三
    百七十六條第一款、第二款之規定相符，是其當有首開規定
    之適用，即其法院組織應為獨任審判無誤。
二、證據能力之判斷：
  (一)供述證據部分：
    按被告以外之人於審判外之言詞或書面陳述，除法律有規定
    者外，不得作為證據，刑事訴訟法第一百五十九條第一項固
    有明文。惟被告以外之人於審判外之陳述，即令與同法第一
    百五十九條之一至同法第一百五十九條之四「傳聞證據排除
    之例外」等規定不符，然「經當事人於審判程序同意作為證
    據，法院審酌該言詞陳述或書面陳述作成時之情況，認為適
    當者，亦得為證據；當事人、代理人或辯護人於法院調查證
    據時，知有上開刑事訴訟法第一百五十九條第一項不得為證
    據之情形，而未於言詞辯論終結前聲明異議者，視為有前項
    之同意」，刑事訴訟法第一百五十九條之五亦有明定。蓋被
    告之「反對詰問權」，核屬憲法第八條第一項規定「非由法
    院依法定程序不得審問處罰」之正當法律程序所保障之基本
    人權及第十六條所保障之基本訴訟權，不容任意剝奪。是為
    保障被告之「反對詰問權」，92年2 月6 日修正公布之刑事
    訴訟法，乃酌採英美法之傳聞法則，明定被告以外之人於審
    判外之陳述，性質上均屬傳聞證據，依傳聞法則，原均無證
    據能力。惟「反對詰問權」既屬被告訴訟防禦之一種，則倘
    法院於審理之時，業已賦與被告合理主張是項權利之機會，
    乃被告於審慎評估其訴訟之優勝劣敗後，竟甘於放棄關此權
    利之行使（例如：證人於審判外之陳述已明，倘一再傳喚到
    庭俾踐行詰問，不過徒增審訊時間，而無助事實釐清。又如
    ：倘傳喚證人到庭俾踐行詰問，不僅無從維護被告本身利益
    ，甚且可能惡化刑事被告處境，使被告居於更為不利之劣勢
    ），則已足見「反對詰問」之於被告本案防禦之了無助益！
    此際，倘仍強令被告為此主張，則其結果恐亦將與「被告之
    不防禦」無殊，而終將悖離憲法保障人民訴訟權及刑事訴訟
    法酌採英美傳聞法則之本旨。據此，被告本於自主意志而放
    棄「反對詰問權」之主張或行使，參諸憲法保障人民訴訟權
    之真意，自應賦與相對等之尊重。更何況，鑒於我刑事訴訟
    法採用傳聞證據排除法則之重要理由之一，無非「傳聞證據
    未經當事人以反對詰問予以覈實」，是倘當事人「不願」對
    原供述人為反對詰問，則自法理以言，法院似亦全無假職權
    為名，任意介入以「否定」是項傳聞證據證據能力之空間、
    餘地！尤以參諸我刑事訴訟法第一百五十九條之五之立法理
    由，除係明確揭示前開傳聞證據排除法則之基本法理，更係
    明確指出本次修正併「參考日本刑事訴訟法第三百二十六條
    第一項規定」之立法意旨（參見立法理由三）；而「有關檢
    察官及被告均同意作為證據之傳聞書面材料或陳述，概可直
    接援引該國刑事訴訟法第三百二十六條規定資為傳聞證據排
    除例外之法律依據，祇於檢察官或被告不同意之例外情況，
    始須進而斟酌該等書面材料或陳述究否符合該國其他傳聞證
    據排除之例外規定，俾憑另行認定關此證據資料是否具備證
    據能力」，則向屬日本刑事審判實務之運作方式！本此同旨
    ，我刑事訴訟法第一百五十九條之五當更加不宜逕為反於上
    開解釋，即應認為「在當事人間無爭執之案件中，傳聞證據
    基本上均可依據前引規定提出於法院使用」！準此，在證據
    能力俱無爭執之案件中，法院當亦毋庸再依刑事訴訟法第一
    百五十九條之一至同法第一百五十九條之四等規定為個別性
    之斟酌，並應逕自援引刑事訴訟法第一百五十九條之五，資
    為傳聞證據排除例外之法律依據，方符憲法保障基本人權及
    人民訴訟權之本旨！查：被告丁○○暨其辯護人概未於本案
    辯論終結以前，就相關「審判外言詞或書面陳述」之「證據
    能力」聲明異議（本院歷次審判筆錄暨刑事答辯理由狀參照
    ）；兼以本院自形式察其作成、取得當時外部情況，亦俱無
    「任意性」或「信用性」違反而顯然不適當之情形，而均與
    刑事訴訟法第一百五十九條之五之規定相符。按諸首開說明
    ，本院自應援引刑事訴訟法第一百五十九條之五規定資為傳
    聞證據排除例外之法律依據，即認：本案相關「審判外之言
    詞或書面陳述」，之於被告而言，均有證據能力，而毋庸再
    依刑事訴訟法第一百五十九條之一至同法第一百五十九條之
    四等規定為個別性之斟酌。
  (二)非供述證據部分：
    查卷附照片係以科技電子或機械運作所留存之影像，是其自
    「非」供述證據，尤以核無違法採證之情形，是之於本案被
    告而言，其證據能力之具備，當亦毋待贅言。
三、本案事實之認定：
    訊之被告丁○○固不否認其自97年2 月29日起，未經其他共
    有人即告訴人乙○○、丙○○、庚○○、己○○、戊○○等
    人同意，旋以系爭房屋經營服飾生意暨供己囤積貨物而占有
    使用系爭房屋迄今等事實（本院97年6 月17日審判筆錄第3
    頁參見），惟矢口否認有何起訴所指之竊佔犯行，或辯稱：
    系爭房屋早在郭祖金辭世以前，即已由郭祖金授權伊負責管
    理，是伊於遺產分割以前，當可任意占有使用系爭房屋云云
    。或辯稱：系爭房屋年久失修，其間，伊一直「出錢出力」
    維修管理，是伊當然可以任意使用系爭房屋云云。或辯稱：
    伊既同為系爭房屋之「公同共有人之一」，則就令伊之「占
    有使用」有所不當，核其亦僅屬伊與告訴人間之民事私權糾
    紛，要不能論伊以刑事竊佔罪責云云。經查：
  (一)「系爭房屋本係郭祖金所有；嗣郭祖金於96年4 月2 日死亡
    ，系爭房屋遂由郭祖金之配偶乙○○暨其子女丁○○、郭正
    雄、戊○○、丙○○、庚○○、己○○等7 人當然繼承；彼
    等繼承人並已於97年1 月14日辦理繼承登記完竣，且迄未辦
    理遺產分割，亦無分管協議之約定。其次，系爭房屋早在前
    揭繼承原因發生以前，即已由其所有權人郭祖金出租予香港
    商捷時海外貿易有限公司臺灣分公司（以下簡稱『捷時公司
    』），租賃期間自93年3 月11日起，至97年3 月10日止；嗣
    因捷時公司與系爭房屋之全體繼承人俱無於租賃期間屆滿後
    續約之意思，捷時公司遂提前於期限屆至以前之97年2 月28
    日完成遷出，並將系爭房屋返還予郭祖金之全體繼承人（即
    郭祖金之配偶乙○○暨其子女丁○○、郭正雄、戊○○、丙○○、庚○○、己○○等7 人）。乃被告見捷時公司於97年
    2 月28日搬空遷出，竟未徵得其他共有人即告訴人乙○○、
    丙○○、庚○○、己○○、戊○○等人同意，旋以系爭房屋
    經營服飾生意暨供己囤積貨物而占有使用系爭房屋迄今。」
    此除經證人即告訴人乙○○、丙○○、庚○○、己○○、戊○○等人於偵查中指證歷歷（他字卷第51頁、第52頁參見）
    ，並有戶籍謄本、門牌號碼為「基隆市○○路220 號」之建
    物登記謄本（他字卷第6 頁至第30頁參見）、被告以系爭房
    屋1 樓經營「雄菲流行服飾」之照片5 張（他字卷第39頁、
    第60頁、第61頁參見）、捷時公司於97年2 月28日完成遷出
    （即系爭房屋呈「清空」狀態）之照片2 張（他字卷第40頁
    參見）、97年2 月27日存證信函1 紙（他字卷第35頁參見）
    在卷可稽，且為被告之所不否認。據此，系爭房屋自96年4
    月2 日起，即因上揭繼承原因之發生，而由被告與乙○○、
    丁○○、郭正雄、戊○○、丙○○、庚○○、己○○等7 人
    繼承而公同共有；暨被告未徵得乙○○、丙○○、庚○○、
    己○○、戊○○等公同共有人之同意，旋自「捷時公司完成
    遷出以後之97年2 月29日」起，擅以系爭房屋經營服飾生意
    暨供己囤積貨物，藉以排除其他公同共有人就系爭房屋之使
    用收益等竊佔事實，已屬昭然，而無可疑。
  (二)茲被告雖迭以前詞置辯，然查：
  1.被告固指「系爭房屋早在郭祖金辭世以前，即已由郭祖金授
    權其負責管理，是於遺產分割以前，其當仍可任意占有使用
    系爭房屋」云云。惟細稽「捷時公司承租系爭房屋時所簽訂
    之『租賃契約書』（以下簡稱『系爭租賃契約』」1 紙（他
    字卷第32頁參見），首已足見「系爭租賃契約」應係「郭祖
    金辭世以前」，由郭祖金本人於93年3 月11日所親簽無誤！
    是苟被告所辯「系爭房屋業由郭祖金『於辭世以前』授權伊
    負責管理」云云非虛，則何以「系爭租賃契約」既非被告以
    「自己名義」，亦非被告以「郭祖金代理人名義」，與捷時
    公司簽署訂立？尤有進者，推敲被告於偵查中聲稱：系爭房
    屋由郭祖金出租予捷時公司以後，再由郭祖金按月自「捷時
    公司所給付租金之範圍以內」，撥款新臺幣（下同）40,000
    元至伊之帳戶俾供伊充做生活費使用等請詞（他字卷第51頁
    參見），更足見：「系爭房屋使用收益之『支配權人』，由
    始至終，均為郭祖金本人，而非被告」！蓋倘「系爭房屋業
    由郭祖金『於辭世以前』授權被告負責管理」，則衡諸常情
    ，捷時公司亦必以「被告」為本件租金之給付對象，再由被
    告於「扣除郭祖金所允之金額範圍（40,000元）」以後，如
    數轉交其所餘金額，如此，方符所稱「授權管理」之本旨。
    乃細稽所指「生活費」提撥之情節，尤以遍核被告提出之「
    彰化銀行基隆分行0000-00-00000-0 」存摺存款帳戶資料暨
    其交易明細查詢（他字卷第80頁至第90頁參見；上開帳戶自
    87年1 月間起，至96年7 月間止，每月均有40,000元之項款
    匯入），概無被告曾經「代收（即代郭祖金向捷時公司受領
    租金）」之主張或相關紀錄，則其徒憑「郭祖金曾允『自租
    金中』提撥40,000元充做生活費」之事實，強辯系爭房屋業
    由郭祖金授權管理」云云，核已一無足取。
  2.其次，被告固又另以「系爭房屋年久失修，其間，伊一直『
    出錢出力』維修管理，是伊當然可以任意使用系爭房屋」云
    云置辯。惟查，「基隆市○○路220 號」之建物整棟，即除
    「系爭房屋」所在之「1、2樓」範圍以外，併包括其上之「
    3、4、5 樓」各層，實均屬被繼承人郭祖金之所有。參諸門
    牌號碼為「基隆市○○路220 號」之建物登記謄本（他字卷
    第6 頁至第30頁參見）所載內容即明。而被告雖迭指：「上
    址『屋齡老舊』，平日均係由伊『出錢出力』維修管理」云
    云；然其亦一再宣稱：「伊自72年間起，即住居『基隆市○○路220 號4、5樓』迄今」（本院97年6 月17日審判筆錄第
    3 頁參見）！茲被告既以「基隆市○○路220 號4、5樓」之
    「實際住居使用人」自居，則其本有維護修繕自己住居房屋
    之責；而「被告住處」與「系爭房屋」既僅有上、下樓層之
    別，則其水、電管線乃至其瓦斯設備等各項之維護修繕，衡
    諸吾人日常生活所足可體察之經驗、常識，當亦無從強行分
    割！準此，被告因自己住居房屋之維護修繕，不得不一併兼
    顧系爭房屋之維護修繕，即屬事理之所當然，而與所稱之「
    專屬管理」、「專屬占有、使用」云云迥不相牟！是被告徒
    以「伊一直『出錢出力』維修管理系爭房屋」等情節，辯稱
    「自己可以專屬管理、使用系爭房屋」云云，本院尤不知其
    何所憑恃！
  3.再者，被告雖又迭舉「基隆市稅捐稽徵局97年房屋稅繳款書
    」、「財政部臺灣省北區國稅局96年度遺產稅繳款書」影本
    等件，恃以為其「專屬管理、使用系爭房屋」之論證。然徵
    諸所稱之「基隆市稅捐稽徵局97年房屋稅繳款書」、「財政
    部臺灣省北區國稅局96年度遺產稅繳款書」等書證內容，其
    「納稅義務人」乙欄實係併列「被告（丁○○）」與「郭正
    雄、乙○○、丙○○、庚○○、己○○、戊○○」等7 人於
    其上，是關此書證內容非特無從恃為被告「專屬管理、使用
    系爭房屋」之證明；且尤足反徵被告於未得全體公同共有人
    同意以前，並無「排他使用系爭房屋或其特定範圍」之法律
    權源，事甚灼明。
  4.被告為圖免己責，雖又另以：伊既同為系爭房屋之「公同共
    有人之一」，則就令伊之「占有使用」有所不當，核其亦僅
    屬伊與告訴人間之民事私權糾紛，要不能論伊以刑事竊佔之
    罪責云云置辯。然按「一部分為他人所有者，亦以他人所有
    物論。」「民法所定之共有，原有分別共有與公同共有兩種
    ，關於公同共有人之權利義務，應依其公同關係所由規定之
    法律或契約定之，其無特別規定者，公同共有物之處分及其
    他之權利行使，應得公同共有人全體之同意，如果共有人不
    守該項限制，圖為不法所有，強行奪取，仍屬強盜行為。」
    此有最高法院17年度刑事庭會議決議(三)、最高法院23年上字
    第5247號判例意旨可資參照。準此可知，刑法所謂之「他人
    」，乃指被告以外之人，如物一部分為被告以外之人所有，
    亦以「他人之所有物」論，因此，刑法第三百二十條第二項
    所謂他人之不動產，凡為他人事實上所支配者均屬之，而不
    問是否自己或與他人共有（最高法院84年度臺非字第413 號
    判決意旨參照）。即就本案情節而論，被告既知系爭房屋乃
    「自己與乙○○、丁○○、郭正雄、戊○○、丙○○、庚○○、己○○」公同共有，則其理應瞭解「除其本人以外」，
    其餘共有人（乙○○、丁○○、郭正雄、戊○○、丙○○、
    庚○○、己○○）本於彼等「公同共有」之權能，當均有管
    理使用系爭房屋之法律權源，此對照被告於本院審理時，尤
    知強調自己「公同共有權能」等陳述內容，益徵其實。乃竟
    以一再藉詞「自己也是公同共有人之一」，擅以系爭房屋經
    營服飾生意暨供己囤積貨物，罔顧其他共有人亦得管理使用
    系爭房屋之權利，排除其他公同共有人就系爭房屋之使用收
    益；犯後更一再藉詞「自己也是公同共有人之一」，多次拒
    絕告訴人之遷出請求（本院歷次審判筆錄參見），則其主觀
    上為自己不法利益之意圖暨竊佔之故意，尤屬灼然！所辯「
    伊占有使用公同共有物之行為，不能科以刑法竊佔罪責」云
    云之洵無足取，更係不待贅言。
  (三)綜上，因認被告所辯，一無可取；本案事證明確，被告如本
    判決事實欄所載之竊佔犯行，應堪認定。
四、論罪科刑之部分：
  (一)核被告所為，係犯刑法第三百二十條第二項之竊佔罪，應依
    同條第一項處斷。被告一行為侵害告訴人乙○○、丙○○、
    庚○○、己○○、戊○○等五人之財產法益，乃想像競合犯
    ，應僅論以一罪。
  (二)本院審酌被告為圖一己私利，罔顧親情而竊佔系爭房屋之犯
    罪動機，兼以被告犯後猶一再藉詞「自己也是公同共有人之
    一」，拒絕告訴人遷出請求而未見悛悔之態度，併考量被告
    核無不良前科素行（臺灣高等法院被告前案紀錄表參見）及
    其本案之犯罪手法等一切情狀，量處如主文所示之刑，併諭
    知易科罰金之折算標準。
據上論斷，應依刑事訴訟法第二百八十四條之一、第二百九十九
條第一項前段，刑法第三百二十條第二項、第一項、第五十五條
、第四十一條第一項前段、刑法施行法第一條之一，判決如主文
。
本案經檢察官甲○○到庭執行職務。
中    華    民    國    97    年    9     月    9     日
                  刑事第四庭法  官  王慧惠
以上正本證明與原本無異。
如不服本判決應於收受本判決後10日內向本院提出上訴書狀，其
未敘述上訴理由者，並得於提起上訴後10日內向本院補提理由書
狀（均須按他造當事人之人數附繕本）「切勿逕送上級法院」。
中    華    民    國    97    年    9     月    9     日
                            書記官  王一芳
附錄論罪法條：
刑法第320條第2項、第1項
意圖為自己或第三人不法之所有，而竊取他人之動產者，為竊盜
罪，處5 年以下有期徒刑、拘役或5 百元以下罰金。
意圖為自己或第三人不法之利益，而竊佔他人之不動產者，依前
項之規定處斷。
前二項之未遂犯罰之。


司法院資訊處製作；財團法人民間司法改革基金會備份。
